【裁判字號】    94,交上訴,95
【裁判日期】    950118
【裁判案由】    過失致死等
【裁判全文】
臺灣高等法院刑事判決                94年度交上訴字第95號
上  訴  人  臺灣基隆地方法院檢察署檢察官
被      告  甲○○
選任辯護人  李成功  律師
上列上訴人因被告過失致死案件，不服臺灣基隆地方法院93年度
交訴字第26號，中華民國94年4月29日第一審判決（起訴案號：
臺灣基隆地方法院檢察署92年度偵字第3050號），提起上訴，本
院判決如下：
    主  文
上訴駁回。
    理  由
一、公訴意旨略以：被告甲○○（服用酒類，不能安全駕駛動力
    交通工具而駕駛，原審判決處拘役伍拾日，如易科罰金，以
    佰元折算壹日。上訴本院後撤回上訴而確定）於92年8月4
    日夜間，在位於台北縣萬里鄉野柳村工作地之海產店內飲用
    酒類後，已因飲酒欠缺通常之注意力，而無安全駕駛車輛之
    能力，仍於當日夜間11時許，駕駛車牌號碼HR─8299號自用
    小客車，在萬里鄉野柳村搭載其兄童定偉及友人陳玉香，由
    野柳（東）往金山（西）方向行駛台二線，欲往金山地區吃
    宵夜；至翌日凌晨零時10分許，行抵台北縣萬里鄉大鵬村頂
    社 2號前內側彎道時（台二線44.1公里處），原應注意車輛
    行經彎道且劃有分向限制線之路段時，應減速慢行，不得駛
    入來車之車道內，並應注意車前狀況，隨時採取必要之安全
    措施，且依該處路面無缺陷、無障礙物、視距尚稱良好、該
    路段為夜間有照明之情況下，並無不能注意之情事，竟未減
    速慢行，且因酒後疲累造成意識昏鈍、反應能力及注意能力
    均降低，致行駛至前述彎道路段時，因疾速行駛而使車身跨
    越分向限制線；此時對向適有由金山（西）往基隆（東）方
    向，由被害人蔡銘彬所駕駛之車牌號碼IK—780 號自用小客
    車，亦因違規疾速跨越分向限制線行駛，或因於彎道路段附
    近違規迴車，而駛至被告所駕車輛所在之西向內側車道，被
    告因飲酒昏沈、意識不清，疏未注意到前方被害人所駕車輛
    之行駛狀況，致完全未採取任何閃避、煞車、減速等迴護安
    全措施，因而使自己駕駛車輛之車頭正面攔腰朝被害人所駕
    駛之前揭自小客車右側車身撞擊，造成自己車輛之車頭擠壓
    凹陷、前車頭擋風玻璃破碎；被害人之上開車輛車右側車身
    （右前及右後車門）凹陷、車體扭曲、並使車頭引擎蓋向上
    凸起損壞（毀損部分均未據告訴）。被告因二車發生巨大撞
    擊，始察覺而報警自首並將蔡銘彬送醫急救。惟被害人於車
    禍當時即因撞擊力道過大，造成右額、右耳及右小腿裂傷、
    腹部鈍傷及右側胸部皮下氣腫，並因頭部外傷、氣血胸等傷
    勢過重，經急救仍宣告不治。因認被告此部分涉有刑法第27
    6條第1項之過失致死罪嫌。
二、按犯罪事實應依證據認定之，無證據不得推定其犯罪事實，
    又不能證明被告犯罪者，應諭知無罪之判決，刑事訴訟法第
    154 條第2 項、第301 條第1 項分別定有明文。所謂認定犯
    罪事實之證據，係指足以認定被告確有犯罪行為之積極證據
    而言，苟未能發現相當證據，或證據不足為不利於被告事實
    之認定時，即應為有利於被告之認定，更不必有何有利之證
    據，亦不能以推測或擬制之方法，以為裁判基礎（最高法院
    29年上字第3105號、40年台上字第86號判例、56年度台上字
    第807 號判決意旨參照）。另按認定犯罪事實，所憑之證據
    ，雖不以直接證據為限，間接證據亦包括在內，然無論直接
    或間接證據，其為訴訟上之證明，須於通常一般之人均不致
    於有所懷疑，而得確信其為真實之程度者，始得據之為有罪
    之認定，倘其證明尚未達到此一程度，而有合理性懷疑之存
    在時，即無從為有罪之認定（最高法院76年台上字第4986號
    判例意旨參照）。再按刑法上之過失，係指對於構成犯罪之
    事實，按其情節，應注意並能注意而不注意而言；若事出突
    然，依當時情形，不能注意時，縱有結果發生，仍不得令負
    過失責任（最高法院87年度台上字第2457號判決意旨參照）
    。又按刑法上之過失行為與結果間，在客觀上需有相當因果
    關係始得成立；而所謂相當因果關係，係指依經驗法則，綜
    合行為當時所存在之一切事實，為客觀之事後審查，認為在
    一般情形下，有此環境、有此行為之同一條件，均可發生同
    一之結果者，則該條件即為發生結果之相當條件，行為與結
    果即有相當之因果關係。反之，若在一般情形下，有此同一
    條件存在，而依客觀之審查，認為不必皆發生此結果者，則
    該條件與結果並不相當，不過為偶然之事實而已，其行為與
    結果間即無相當因果關係（最高法院76年台上字第 192號判
    例意旨參照）。
三、本件起訴意旨認被告甲○○涉有上開過失致死犯行，無非係
    以：被告甲○○之供述有發生車禍、及坐於甲○○車內之證
    人陳玉香證述確有發生車禍、及被告之酒精測試值、道路交
    通事故現場圖、調查報告表(一)、(二)、台北縣政府警察局金山
    分局道路交通事故補充資料表、勘驗筆錄、台灣省台北縣區
    車輛行車事故鑑定委員會92年12月 5日北鑑第921695號函、
    台灣省車輛行車事故覆議鑑定委員會93年4月1日府覆議字第
    93 10092號函、被害人死亡之相驗筆錄、相驗屍體證明書、
    驗斷書、基隆長庚紀念醫院診斷證明書等件為其證據。
四、訊據被告甲○○固坦承其於駕車前有飲用酒類，並於前揭時
    、地與被害人之車輛發生對撞，因而致被害人死亡，且其於
    本件事故發生時完全未採取任何閃避、煞車之行為等事實，
    惟堅決否認有何過失致死犯行，辯稱：其雖有飲酒，但意識
    很清楚，當時其係駕車由野柳往金山方向行駛在內側車道，
    係被害人駕車突自對向車道快速超越雙黃線駛入其車道撞擊
    其車輛，因對方車速很快，其根本無法作任何煞車、閃避之
    動作，所以其並無肇事之過失等語。
五、經查：
（一）本件公訴人認被告於肇事前有因酒醉疾速行駛而使車身跨
      越分向限制線之情形，係以上開台灣省台北縣區車輛行車
      事故鑑定委員會函所載「…依照碰撞後蔡車刮地痕走向及
      童車碰撞後，右後輪距離分向限制線 1.2公尺，所顯示童
      車於碰撞前以右後輪為力距中心於碰撞時順針向旋轉約85
      度，童車肇事前應有跨分向限制線駛，肇事後在拉回本車
      道之可能」等語，以及台灣省車輛行車事故覆議鑑定委員
      會之函所載「…肇事路段在彎道附近，及二撞擊受損角度
      ，二車肇事後斜停於現場相關位置等研析，童車於距肇前
      方某處，似有跨壓中心雙黃線行駛之可能…」等語為其認
      定之依據，然查，公訴人送請鑑定所提供之員警劉健繪製
      之道路交通事故現場圖（見相驗卷第17頁），其中有關被
      告車輛停放之位置及該車之左、右後車輪與分向限制線之
      距離，明顯與卷附案發時現場照片（見相驗卷第22至28頁
      ）之位置不符，業經本院核閱無訛，且證人即繪製該圖之
      員警劉健亦到庭證稱：被告車輛（即現場圖上之Ｂ車）後
      緣與分向限制線之二點弄錯，被告車右後緣距離分向限制
      線的長度為1.9公尺，左後緣距離分向限制線的長度為1.2
      公尺，故被告車輛車頭之方向應更正為朝向被害人車輛（
      即現場圖上之Ａ車），應以第二次補正之現場圖為正確等
      語（見原審94年1月13日、同年1月25日審判筆錄），並重
      新補繪正確之道路交通事故現場圖（即第二次補正現場圖
      ）附卷，因此上開二函令所根據之鑑定基礎既有錯誤，公
      訴人以之作為認定被告因酒醉疾速行駛而使車身跨越分向
      限制線之證據，自屬無據，且因警繪原道路交通事故現場
      圖有誤，故應以以證人劉健第二次補正之道路交通事故現
      場圖為依據，合先敘明。
（二）依警繪第二次補正之道路交通事故現場圖、現場照片及檢
      察官92年8月6日勘驗筆錄所示：本件事故現場係在台二線
      約44.1公里處，該處係雙向 4線道，在肇事地點約82公尺
      處有一左轉彎；本件肇事後，被害人之車輛係西南向東北
      斜停於往金山方向之外側車道上，其車頭朝向橋墩，左側
      車緣距分向限制線4.8公尺，右後車緣距分向限制線4公尺
      ，該車右側車身嚴重凹損，車體扭曲，右側車窗全毀，前
      擋風玻璃破損，惟車頭正面及左側車身均無撞擊痕跡；被
      告之車輛則係東南向西北斜停於往金山方向之內、外側車
      道上，其車頭朝向被害人車輛之車身方向，左側車緣距分
      向限制線1.2公尺，右後車緣距分向限制線1.9公尺，其車
      頭嚴重凹損，前擋風玻璃破損，其餘車身則無撞擊痕跡；
      被告車輛左後緣前方2.3公尺距分向限制線1.7公尺處有一
      道不規則之刮地痕，散落物（即金屬、車殼、玻璃等物）
      則佈滿在被告車輛車頭與被害人右車身之間空地處（即往
      金山方向之台二線約44.1公里外側車道上），是依二車肇
      事後停車之位置、二車肇事時所掉散落物位置、刮地痕等
      位置及二車撞擊受損角度研析，被告與被害人相撞地點應
      在被告行駛之內側車道上，並參以被告於警訊時供稱：當
      時係由野柳往金山方向行使於台北縣萬里鄉大鵬村頂社 2
      號旁，於台二線44.1公里處，忽然有乙部自小客車對向來
      車超越雙黃線行駛至其車道等語（見相驗卷第 6頁反面）
      及告訴人乙○○於警訊陳稱：因為8月4日係情人節，晚上
      7 時許其兒子蔡銘彬可能去金山鄉找女友，事後返家途中
      才發生交通事故等語所述兩車行進方向，以及肇事現場在
      彎道附近等情，足見係被害人之車輛由金山往基隆方向在
      行經彎道後跨越分向限制線逆向駛入被告行駛之內側車道
      ，致其右側車身與被告車輛車頭相撞而肇事。再依上開現
      場圖所示，現場並無任何煞車痕，且證人許武雄於原審審
      理時亦證述：其當時在肇事現場附近，聽到「碰」一聲，
      很大聲，在聽到該「碰」聲之前，並沒有聽到煞車聲或喇
      叭聲等語（見原審94年 1月13日審判筆錄），可見被告與
      被害人車輛在發生碰撞前，兩車均未有任何緊急避煞或鳴
      按喇叭之行為，由此亦可推知被害人於行經彎道後逆向駛
      入被告行駛之內側車道，應屬瞬間發生之事，以致被害人
      於侵入被告行駛車道發生碰撞前，見被告車輛迎面而來，
      仍來不及採取任何煞車、鳴按喇叭之行為即發生碰撞。則
      在此情況下，就被告而言，其於瞬間發現被害人車輛侵入
      其車道，且在二車對向行進接近之情況下，被告自亦無反
      應閃避之可能；又本件被告於警訊時供承其當時時速約為
      40公里，其見到被害人車輛時約4、5公尺左右等語（見相
      驗卷第7頁），則以該速度行駛，每秒鐘行駛距離為11.11
      公尺，反應距離為8.32公尺（參照「汽車行駛距離及反應
      距離一覽表」），是被告縱於事發前即已見被害人車輛逆
      向行駛而來，惟其發現距離根本小於其反應距離，再加上
      兩車係屬行進中對向接近之情況，故被告辯稱因突見被害
      人之車輛侵入其車道，來不及反應等語，與經驗法則相符
      ，公訴人以被告完全未採任何閃避、煞車、減速之行為，
      即謂被告有疏未注意車前狀況之過失云云，自不足採。
（三）本件既係被害人駕駛之車輛跨越分向限制線逆向侵入被告
      之路權範圍，且事出突然，被告根本無從預見、及無從注
      意之可能性，亦無避免結果發生之反應時間及距離，自難
      認被告就本件肇事應負過失責任。再本件經原審依員警更
      正後之第二次補正道路交通現場圖，送請台灣省台北縣區
      車輛行車事故鑑定委員會及台灣省車輛行車事故覆議鑑定
      委員會參酌是否修正原鑑定結論，經該二委員會再研議結
      果，前者認「(1)、蔡銘彬駕駛自用小客車，跨越分向限制
      線駛入來車道，為肇事原因。(2)、甲○○酒後酒精濃度超
      過標準駕駛自用小客車，未跨越分向限制線，無肇事因素
      」，後者認「童車於肇事時，似無跨壓中心雙黃線行駛情
      事，則難謂有肇事因素」，有台灣省台北縣區車輛行車事
      故鑑定委員會94年3月17日北縣鑑定第092 5121605號函（
      見原審卷第二宗第40頁）、台灣省車輛行車事故覆議鑑定
      委員會94年2月3日府覆議字第093010092A號函（見原審卷
      第二宗第 9頁）在卷可參，其等鑑定結論亦同上開認定。
      本院審理期間，為求慎重，再將本案卷證送請國立交通大
      學為鑑定，鑑定結果認：蔡銘彬駕駛小客車跨越分向限制
      線駛入來車道，為肇事原因。甲○○體內酒精濃度過量駕
      駛小客車，無肇事因素；此有國立交通大學94年10月31日
      交大管運字第0940004603號函附之「行車事故鑑定意見書
      」可稽。是被告就本件事故並無過失責任，堪予認定。
（四）至被告固坦承其於案發前有飲酒之事實，並經警測得被告
      呼氣酒精濃度為每公升0.43毫克，惟被告之飲酒行為是否
      負過失責任，端視該飲酒行為與本件被害人之死亡間有無
      相當因果關係為斷，非謂飲酒駕車即應負過失之責。查本
      件車禍之發生，係因被害人本身所駕駛之汽車瞬間跨越分
      向限制線並侵入被告車道所致，已如前述，是縱使被告並
      未飲酒或其酒測值符合標準而具一般正常人之反應及判斷
      能力，在此情況下，亦不能為任何避煞行為以避免被害人
      發生死亡之結果。從而，自難認被告酒醉駕車行為與被害
      人蔡銘彬車禍身亡間有相當因果關係。
六、綜上所述，本件車禍係被害人駕駛之車輛瞬間跨越分向限制
    線逆向侵入被告車道，而撞及被告車輛所致，被告駕駛於其
    車道上對被害人蔡銘彬駕車突然違規侵入其車道之行為，並
    無預見及注意之可能性，且被告雖有飲酒而不能安全駕駛之
    情形，惟不論其飲酒與否，在上開情況下，均無從避免本件
    車禍結果之發生，故其酒醉駕車顯與本件事故發生並無相當
    因果關係，自難令被告負本件過失致死責任。此外，復查無
    其他積極證據足資證明被告有何公訴人所指此部分過失致死
    之犯行，自屬不能證明被告此部分犯罪。
七、原判決以不能證明被告甲○○犯罪而為無罪之諭知，並無不
    合。檢察官循告訴人之請求，上訴意旨仍執前詞認被告甲○
    ○應負過失責任而構成犯罪而指摘原判決不當，為無理由，
    應予駁回。
據上論斷，應依刑事訴訟法第368條，判決如主文。
本案經檢察官林秀濤到庭執行職務。
中    華    民    國    95    年    1     月    18    日
                  交通法庭      審判長法  官  陳  祐  治
                                      法  官  蔡  聰  明
                                      法  官  王  炳  梁
以上正本證明與原本無異。
不得上訴。
                                      書記官  潘  大  鵬
中    華    民    國    95    年    1     月    19    日


司法院資訊處製作；財團法人民間司法改革基金會備份。
